【裁判字號】    99,家上,278
【裁判日期】    991130
【裁判案由】    回復繼承權
【裁判全文】
臺灣高等法院民事裁定                 99年度家上字第278號
上  訴  人  邱顯雄
被上訴人    臺北市松山地政事務所
法定代理人  林健智
被上訴人    臺北縣新莊地政事務所
法定代理人  涂炳鑫
被上訴人    臺北縣淡水地政事務所
法定代理人  楊悅君
被上訴人    臺北市建成地政事務所
法定代理人  王秀玲
上訴人因與臺北市松山地政事務所、臺北縣新莊地政事務所、臺
北縣淡水地政事務所、臺北市建成地政事務所等間回復繼承權事
件，對於中華民國99年8月17日臺灣臺北地方法院99年度家訴字
第119號所為判決提起上訴，本院裁定如下：
    主  文
上訴駁回。
第二審訴訟費用由上訴人負擔。
    事實及理由
一、按有權利能力者，有當事人能力。民事訴訟法第40條第1項
    有明文。所謂有當事人能力，自係指其於民事訴訟得為確定
    私權之請求人，及其相對人而言。最高法院50年台上字第
    2719號判例參照。又當事人起訴前死亡，係訴訟要件之欠缺
    ，且無法補正，亦無承受訴訟適用，此參最高法院91年度台
    上字第455號判決：「提起第三審上訴，僅得由第二審判決
    所列受不利益判決之當事人為之。本件上訴人雖係第一審判
    決列為原告『張雲錦』之法定繼承人，然張雲錦在起訴前既
    已死亡（死亡日期：依戶籍謄本登載為民國八十三年五月四
    日，起訴日期：嘉義縣政府耕地租佃委員會調處不成立，由
    該縣政府於八十六年六月十六日移送第一審法院審理。），
    足見其於起訴時已無當事人能力，尚不生補正之問題。且張
    雲錦於提起第一審訴訟前，業已死亡，衡之民事訴訟法第一
    百六十八條所定之承受訴訟，必以當事人於訴訟程序進行中
    死亡，始得由法定應續行訴訟之人承受其訴訟，若於起訴前
    死亡者，原即欠缺當事人能力之要件，亦無從適用上開規定
    命其繼承人承受訴訟之旨，上訴人縱為張雲錦之法定繼承人
    並經聲明承受訴訟，仍不能發生承受之效力，而成為合法
    當事人。是上訴人既非原判決所列之當事人或依法可承受訴
    訟之人，遽對該判決提起第三審上訴，揆之前揭說明，其上
    訴自非合法。」之意旨自明。再者，上訴不合法者，第二審
    法院應以裁定駁回之。但其情形可以補正者，審判長應定期
    間先命補正。民事訴訟法第444條第1項有明文規定。
二、本件起訴及上訴主張略以：上訴人(原告之代理人)於民國98
    年9月1日接到土地代書同意書知悉及自繼承開始日98年9月1
    日辦理外祖父李錢(日據時代大正三年逝世)繼承剩餘土地遺
    產（日據時期）台北市松山淡水林口等等區土地手續之資料
    ，於辦理中查出外祖父李錢之松山淡水林口等巨大土地為不
    法繼承人及假人頭、假買賣辦理假繼承土地或出售，被上訴
    人未依法按被繼承人李錢之全戶戶籍謄本，全部繼承人辦理
    均分繼承，致上訴人之母親即原告李雪(46.5.20)未得到
    繼承李錢之1/4土地均分權利，其損失無法估計。故依繼承
    登記法第43、44、79條、民法第1138、1146、1161條及土地
    法第68條、第70條、第71條等依法聲請繼承回復請求權、繼
    承人之賠償責任及受害人之返還請求權，李雪（邱雪）之繼
    承回復請求權益，及李雪（邱雪）繼承被繼承人李錢1/4 土
    地遺產，與依民法第1161條包含已經其他不法不當得利繼承
    人及出賣土地等(1)李藤樹（李培燦、李遠芳、李芳雄等及直
    系血親）(2)李金塗（李金塗之子李培棟、李培樑）及直系血
    親(3)李水龍（李水龍之子李培華、李培榮）及直系血親等3
    人員，係偽造文書詐欺侵占李雪繼承李錢私有土地1/4遺產
    給予李雪（邱雪）之繼承人邱顯雄，爰為繼承回復請求云云
    。
三、查上訴人於原審以李雪之代理人提起訴訟，原告為李雪，有
    起訴狀在卷可稽，上訴人自稱係李雪之子、李錢(李雪之父)
    外孫，就李錢之遺產有法定繼承權，請求回復李雪、上訴人
    之繼承權云云，惟李錢於日據時代大正三年過世，李雪於民
    國46年5月20日往生為上訴人自認於卷(原審卷第65、71頁)
    ，均在本件起訴99年6月22日前即已死亡，已無當事人能力
    ，而欠缺訴訟要件，且該欠缺於原告訴訟繫屬前死亡而無法
    補正，亦無承受訴訟適用，則上訴人於原審敗訴判決後，以
    法定繼承人地位以自己名義提起本件上訴，自無承受訴訟適
    用，揆前法律及最高法院判例及判決要意，上訴人既非原判
    決所列之當事人，亦無承受訴訟適用，遽對該判決提起上訴
    ，其上訴自非合法，爰裁定如主文。
據上論結，本件上訴不合法，依民事訴訟法第444條第1項、第95
條、第78條，裁定如主文。
中    華    民    國    99    年    11    月    30    日
                    民事第十三庭
                        審判長法  官  林金村
                              法  官  陳秀貞
                              法  官  周祖民
正本係照原本作成。
如不服本裁定，應於收受送達後10日內向本院提出抗告狀，並應
繳納抗告費新台幣１千元。
中    華    民    國    99    年    11    月    30    日
                              書記官  蕭進忠

司法院資訊處製作；財團法人民間司法改革基金會備份。
